【裁判字號】    91,訴,1560
【裁判日期】    920626
【裁判案由】    勞保
【裁判全文】
臺北高等行政法院判決                      九十一年度訴字第一五六○號
                              .
    原      告  甲○○
    被      告  勞工保險局
    代  表  人  廖碧英(總經理.
    訴訟代理人  丁○○
                乙○○
                丙○○
右當事人間因勞保事件，原告不服行政院勞工委員會中華民國九十一年二月二十六日
台九十勞訴字第○○一五九九八號訴願決定，提起行政訴訟。本院判決如左：
    主  文
訴願決定、審議審定及原處分均撤銷。
原告其餘之訴駁回。
訴訟費用由原告負擔。
    事  實
一、事實概要：緣三清堂佛具金紙行被保險人即原告因車禍致第二頸椎骨折，第二、
    三頸椎半脫位，申請普通傷害殘廢給付。案經被告以原告所患係停保期間發生之
    事故所導致，與勞工保險條例第十九條第一項規定不符，乃於民國（下同）八十
    九年十月二日以八九保給字第六○七六八二六號函否准所請。原告不服，申請審
    議，遭審定駁回，提起訴願，亦遭決定駁回，遂提起本件行政訴訟。
二、兩造聲明：
  (一)原告聲明：1.訴願決定、審議審定及原處分均撤銷，並命被告應依勞工保險條例
                規定之殘廢標準第五十三項給付四四○日殘廢給付。
              2.訴訟費用由被告負擔。
  (二)被告聲明：1.駁回原告之訴。
              2.訴訟費用由原告負擔。
三、兩造之爭點：原告之保險事故是否發生在停保期間？
  (一)原告主張之理由：
    1.勞工保險，旨在保障勞工生活，促進社會安全，此在勞工保險條例第一條規定
      甚明。而被保險人之勞工保險為強制保險，關於保險範圍、保險給付等，散見
      上開條例者，均係硬性規定，一律辦理。是勞工保險性質上與商業保險係最大
      善意契約之精神有間，即不得以被保險人係帶病投保而拒絕保險給付。況依（
      一）勞委會八十一年三月十六日台八一勞保一字第○七二九七號函，農保轉勞
      保原帶之病有給。（二）勞委會八十一年七月一日台八一勞保三字一八七○六
      號函，公保轉勞保原帶之病有給。（三）勞委會八十一年十月十六日台八一勞
      保三字第三五○八七號函，私校保轉勞保原帶之病有給。是既為同一機關所作
      解釋，基於法的安定性原則，行政機關即應受拘束，否則朝令夕改，叫一般老
      百姓如何措手乎？
    2.「被保險人或其受益人，於保險效力開始後，停止前項發生保險事故者，得依
      本條例規定，請領保險給付。」勞工保險條例第十九條定有明文。就殘廢給付
      而言，其所謂之「保險事故」，係指「殘廢之事實」本身；至於殘廢之原因並
      非保險事故，而係保險事故發生之原因。勞工保險條例雖未如農保條例將不予
      保險給付之事由羅列舉於單獨一個法條之規定，但從勞工保險條例第二十一條
      第二項、第二十一條之一、第二十二條至第二十七條規定不給保險給付之情形
      ，即明白揭示「明示其一，排除其他」不予給付規定之範圍，而所謂被保險人
      於加保前已罹患之傷病，加保後並因而殘廢者，不予核發給付，並不在上揭法
      條規定範圍；同條例第五十三條就殘廢之給付，其殘廢事故發生原因又無不予
      核發之限制。
    3.決定書謂：「勞工保險事故發生就疾病與傷病兩者之時點認定標準有所不同，
      疾病之事故發生時點係以審定成殘當日為判斷標準；傷害之事故發生時點係指
      被保險人發生事故當日（如車禍）為保險事故發生之日」云云，亦僅被告推拖
      之詞。按勞工保險條例第五節殘廢給付第五十三條規定：「被保險人因普通傷
      害或罹患普通疾病，經治療終止後，如身體遺存障害．．．」是其保險事故為
      「殘廢」，而定義則根據前開規定。被告卻一再漠視勞工保險條例之立法意旨
      及引用不當函示所為處分及決定，無法令人信服。
  (二)被告主張之理由：
    1.按「被保險人或其受益人，於保險效力開始後，停止前發生保險事故者，得依
      本條例規定，請領保險給付。」為勞工保險條例第十九條第一項定有明文。又
      「．．．依同條例第十九條規定，被保險人或其受益人請領保險給付，以於保
      險效力開始後停止前發生保險事故者為限。故有關勞工於加保前發生事故導致
      之殘廢或死亡，應不予核發任何保險給付。」「按勞工保險條例第十九條第一
      項規定，被保險人或其受益人，於保險效力開始後，停止前發生保險事故者，
      得依本條例規定請領保險給付。查農、公、軍保被保險人於農、公、軍保有效
      期間罹患傷害或疾病，嗣後參加勞保因同一傷病而致殘廢或死亡，係屬勞工保
      險效力開始前同一傷病所導致之殘廢或死亡，不得請領殘廢或死亡給付。」復
      為行政院勞工委員會七十七年四月十四日台七十七勞保二字第六五三○號及八
      十九年七月四日台八十九勞保二字第二七七九一號函釋在案。
    2.原告訴稱殘廢給付之保險事故，係指殘廢之事實本身，加保前已罹患之傷病，
      加保後並因而殘廢者，在勞工保險條例第二十一條第二項、第二十一條之一、
      第二十二條至第二十七條等相關條文並無排除不給事故，因具有該等規定之事
      由而予以排除給付之情形，被告漠視勞保條例之立法意旨及引用不當函釋云云
      。惟查原告車禍係發生在停保期間，與上開情形並不相同，其主張顯不可採。
      八十三年十一月五日發生車禍，據財團法人長庚紀念醫院林口醫學中心八十九
      年九月十四日開具同日審定成殘之勞工保險殘廢診斷書載略以，原告因第二頸
      椎骨折，第二、三頸椎半脫位，於八十四年一月五日至該院初診，住院期間自
      八十四年一月五日至同年月十七日及八十四年七月十二日至同年月二十六日止
      。殘廢部位與程度之詳細圖解說明欄載：頸部活動角度三十度。而原告係於八
      十二年三月二十三日由三清堂佛具金紙行辦理退保，八十八年十月十二日始再
      由同單位申報加保，據此，該事故係於勞工保險效力停止期間所發生，不符前
      揭函釋及勞工保險條例第十九條第一項之規定被告否准所請殘廢給付，於法並
      無不合。
    3.又行政院勞工委員會係為勞工保險主管機關，自有就勞工保險條例如何適用之
      解釋權，被告為勞保承辦機構自應依該函釋辦理。又勞工保險條例第二十二條
      至第二十七條等不給付之排除規定，係指被保險人在保險生效期間發生之保險
      事故，因具有該等規定之事由，而予以排除給付之情形，本案原告之保險事故
      係發生在停保期間，與上開情形並不相同，其主張顯不可採。
    理  由
一、按「被保險人或其受益人，於保險效力開始後，停止前發生保險事故者，得依本
    條例規定，請領保險給付。」、「被保險人因普通傷害或罹患疾病，經治療終止
    後，如身體遺存障害，適合殘廢給付標準表規定之項目，並經保險人自設或特約
    醫院診斷為永久殘廢者，得按其平均月投保薪資，依同表規定之殘廢等級及給付
    標準，一次請領殘廢補助費，殘廢給付標準表如附表二。」、「被保險人因職業
    傷害或罹患職業病，經治療終止後，如身體遺存障害，適合殘廢給付標準表規定
    之項目，並經保險人自設或特約醫院診斷為永久殘廢者，依同表規定之殘廢等級
    及給付標準，增給百分之五十，一次請領殘廢補助費。」勞工保險條例第十九條
    第一項及第五十三條第一項及第五十四條第一項分別定有明文。
二、本件原告係三清堂佛具金紙行被保險人，於八十九年九月二十日檢據財團法人長
    庚紀念醫院林口醫學中心八十九年九月十四日出具之勞工保險殘廢診斷書為證，
    以其因車禍致第二頸椎骨折，第二、三頸椎半脫位為由，向被告申請普通傷害殘
    廢給付。案經被告以原告所患係停保期間發生之事故所導致，與勞工保險條例第
    十九條第一項規定不符，乃於八十九年十月二日以八九保給字第六○七六八二六
    號函否准所請。原告不服，申請審議，遭審定駁回，提起訴願，亦遭決定駁回等
    情，有勞工保險給付申請書、被告上開函、勞工保險監理委員會審議勞工保險爭
    議事項審定書及行政院勞工委員會訴願決定書等附卷可稽，且為兩造所不爭執，
    堪信為真實。
三、查被告否准原告系爭申請，係以原告於八十二年三月二十三日自三清堂佛具金紙
    行辦理退保，八十八年十月十二日始再由該金紙行申報加入勞保，而據財團法人
    長庚紀念醫院林口醫學中心八十九年九月十四日出具之殘廢診斷書所載原告係於
    八十三年十一月五日騎車發生車禍致第二頸椎骨折、第二、三頸椎半脫位，因認
    原告係於農保退保期間而勞保保險效力開始前發生事故所導致之殘廢，不符勞工
    保險條例第十九條規定及行政院勞工委員會七十七年四月十日台七十七勞保二字
    第六五三○號函釋：「．．．依同條例第十九條規定，被保險人或其受益人請領
    保險給付，以於保險效力開始後停止前發生保險事故者為限。故有關勞工於加保
    前發生事故導致之殘廢或死亡，應不予核發任何保險給付。」及八十九年七月四
    日台八十九勞保二字第二七七九一號函釋：「「按勞工保險條例第十九條第一項
    規定，被保險人或其受益人，於保險效力開始後，停止前發生保險事故者，得依
    本條例規定請領保險給付。查農、公、軍保被保險人於農、公、軍保有效期間罹
    患傷害或疾病，嗣後參加勞保因同一傷病而致殘廢或死亡，係屬勞工保險效力開
    始前同一傷病所導致之殘廢或死亡，不得請領殘廢或死亡給付。」等意旨為其論
    據。
四、惟按「勞工保險分為左列二類：一、普通保險事故：分生育、傷病、醫療（八十
    四年三月一日起普通事故保險醫療給付部分停止適用）、殘廢、失業、老年及死
    亡七種給付。二、職業災害保險：分傷病、醫療、殘廢及死亡四種給付。」勞工
    保險條例第二條定有明文。而生育給付、傷病給付、醫療給付、殘廢給付、老年
    給付及死亡給付分別規定於勞工保險條例第四章保險給付之第二節（第三十一條
    、第三十二條）、第三節（第三十三條至第三十八條）、第四節（第三十九條至
    第五十二條）、第五節（第五十三條至第五十七條）、第六節（第五十八條至第
    六十一條）及第七節（第六十二條至第六十五條），所謂殘廢給付之保險事故，
    依勞工保險條例第五十三條第一項及第五十四條第一項之規定，係指被保險人因
    傷害或罹患疾病，經治療終止後，身體遺存障害，經保險人自設或特約醫院診斷
    為永久殘廢者，要無疑義。至於傷病給付之保險事故，依同條例第三十三條之規
    定，係指被保險人遭遇傷病或疾病住院診療，不能工作而言，從而，疾病之事故
    發生時點係以審定成疾之當日為判斷基準；傷害之事故發生之時點係指被保險人
    發生事故當日（如本件之車禍）為保險事故發生之日；惟殘廢之事故，則係以被
    保險人經審定成殘日為其發生時點至明。查被告以原告申請殘廢給付之原因事實
    即其發生車禍之日為八十三年三月二十三日，當時原告處於停保期間，迄八十八
    年十月十二日始再加保，認其保險事故之發生為八十三年三月十二日，即屬有誤
    。被告援引之行政院勞工委員會前揭七十七年四月十四日台七十七勞保二字第六
    五三○號及八十九年七月四日台八十九勞保二字第二七七九一號函釋，核與法律
    規定不符，不應適用。
五、綜合上述，被告以原告導致殘廢之車禍係發生於八十八年十月十二日再度加保前
    ，對於原告於八十九年九月二十日申請同年月十四日審定成殘之殘廢給付申請，
    為否准之處分，核與勞工保險條例第十九條第一項規定不符，即有未合，審議審
    定及訴願決定未予糾正，亦有未洽，原告執此指摘，訴請撤銷，為有理由，應予
    准許；惟被告對於原告之殘廢給付申請，並未為是否符合給付標準表殘廢程度之
    審查，原告請求判命被告應依殘廢標準表第五十三項給付四四○日一節，本院無
    從逕為判決，應由被告詳為審查後，另為適法之處分。
六、本件法律關係及事實已臻明確，兩造其餘攻擊防禦方法，核與前開論斷結果無礙
    ，爰不逐一論究，併此敘明。
據上論結，原告之訴為有理由，爰依行政訴訟法第九十八條第三項前段，判決如主文
。
中      華      民      國    九十二    年      六      月    二十六    日
                 臺 北 高 等 行 政 法 院   第 六 庭
                                審 判 長   法    官  林樹埔
                                           法    官  曹瑞卿
                                           法    官  闕銘富
右為正本係照原本作成。
如不服本判決，應於送達後二十日內，向本院提出上訴狀並表明上訴理由，如於本判
決宣示後送達前提起上訴者，應於判決送達後二十日內補提上訴理由書（須按他造人
數附繕本）。
中      華      民      國    九十二    年      六      月    二十六    日
                                           書 記 官  吳芳靜


司法院資訊處製作；財團法人民間司法改革基金會備份。
